【裁判字號】    98,訴,202
【裁判日期】    980428
【裁判案由】    違反毒品危害防制條例
【裁判全文】
臺灣彰化地方法院刑事判決               98年度訴字第202號
                                       98年度訴字第612號
公  訴  人  臺灣彰化地方法院檢察署檢察官
被      告  甲○○
上列被告因違反毒品危害防制條例案件，經檢察官提起公訴（97
年度毒偵字第4503號、98年度撤緩毒偵字第14、15號），本院合
議庭裁定改由受命法官獨任以簡式審判程序合併審理，判決如下
：
    主  文
甲○○施用第一級毒品，累犯，處有期徒刑壹年，扣案殘留第一
級毒品海洛因之殘渣袋壹只，沒收銷燬之；又施用第一級毒品，
累犯，處有期徒刑拾月；又施用第一級毒品，累犯，處有期徒刑
壹年；應執行有期徒刑貳年陸月，扣案殘留第一級毒品海洛因之
殘渣袋壹只，沒收銷燬之。
    犯罪事實
一、甲○○前因施用第一、二級毒品案件，經本院於民國94年2
    月22日，以93年度訴字第1153號各判處有期徒刑10月、5 月
    ，應執行有期徒刑1 年2 月確定；又因施用第一、二級毒品
    案件，經本院於95年4 月11日，以95年度訴字第261 號各判
    處有期徒刑1 年、7 月，應執行有期徒刑1 年5 月確定，與
    上開罪刑接續執行；嗣於96年4 月25日縮短刑期假釋，於假
    釋中再因中華民國96年罪犯減刑條例視為已減其宣告刑，並
    於96年7 月16日執行完畢。又因施用第一、二級毒品案件，
    經本院於88年3 月18日，以88年度毒聲字第1208號裁定送勒
    戒處所觀察、勒戒後，因有繼續施用毒品之傾向，再經本院
    於同年4 月15日，以88年度毒聲字第1595號裁定令入戒治處
    所施以強制戒治，再經本院於同年8 月25日，以88年度毒聲
    字第3604號裁定停止戒治，所餘期間交付保護管束，於89年
    4 月14日保護管束期滿未經撤銷，視為強制戒治執行完畢，
    並由臺灣彰化地方法院檢察署檢察官於89年5 月8 日，以89
    年度戒毒偵字第507 、508 號為不起訴處分確定。詎其於前
    揭強制戒治執行完畢釋放後5 年內，再因施用第一、二級毒
    品案件，經本院以93年度訴字第1153號判刑確定後，仍不知
    悔改，復基於施用第一級毒品海洛因及第二級毒品甲基安非
    他命之犯意，(一)於97年4 月4 日上午10時30分許，在彰化縣
    員林鎮○○路○段436 號住處，以海洛因摻水用針筒注射體
    內之方式，施用第一級毒品海洛因1 次；(二)於97年4 月17日
    下午4 時30分許，在彰化縣員林鎮○○路員林公園廁所內，
    以海洛因摻水用針筒注射體內之方式，施用第一級毒品海洛
    因1 次；(三)於97年11月25日上午10時許，在上開住處，以海
    洛因及甲基安非他命摻水用針筒注射體內之方式，混合施用
    第一級毒品海洛因、第二級毒品甲基安非他命1 次。嗣分別
    於97年4 月7 日晚上10時10分許，在彰化縣員林鎮○○路○
    段518 巷66弄口為警查獲，並扣得殘留第一級毒品海洛因之
    殘渣袋1 只，經員警採集其尿液送驗，結果呈嗎啡陽性反應
    ；於97年4 月20日下午4 時30分許，在彰化縣員林鎮○○路
    ○段玉天宮前為警盤查，而於未被有偵查犯罪職權之機關或
    公務員發覺本案施用第一級毒品之犯行前，即主動向詢問之
    員警供承有上開施用毒品犯行，自首而接受裁判，復經員警
    採集其尿液送驗，結果亦確呈嗎啡陽性反應；另於97年11月
    26日上午11時30分許，為警持搜索票在上開住處查獲，並扣
    得其所有供施用毒品所用之注射針筒6 支、塑膠鏟管1 支、
    美娜水1 支及空包裝袋4 只，經員警採集其尿液送驗，結果
    呈嗎啡、甲基安非他命陽性反應，始循線查悉上情。
二、案經彰化縣警察局員林分局報請臺灣彰化地方法院檢察署檢
    察官偵查起訴。
    理  由
一、按除被告所犯為死刑、無期徒刑、最輕本刑為3 年以上有期
    徒刑之罪或高等法院管轄第一審案件者外，於刑事訴訟法第
    273 條第1 項程序進行中，被告先就被訴事實為有罪之陳述
    時，審判長得告知被告簡式審判程序之旨，並聽取當事人、
    代理人、辯護人及輔佐人之意見後，裁定進行簡式審判程序
    ；除簡式審判程序、簡易程序及第376 條第1 款、第2 款所
    列之罪之案件外，第一審應行合議審判，刑事訴訟法第273
    條之1 第1 項、第284 條之1 分別定有明文。本件被告甲○
    ○所犯係死刑、無期徒刑、最輕本刑為3 年以上有期徒刑或
    高等法院管轄第一審案件以外之罪，並於本院行準備程序時
    就被訴事實為有罪之陳述，本院合議庭依前揭規定，經評議
    結果，裁定改由受命法官獨任行簡式審判程序，先予敘明。
二、上開犯罪事實，業據被告於本院審理時坦承不諱，且其分別
    於97年4 月7 日、同年月20日、同年11月26日為警查獲時所
    採取之尿液，經送鑑驗結果，分別呈嗎啡、嗎啡及嗎啡、甲
    基安非他命陽性反應，有彰化縣警察局員林分局委託檢驗尿
    液代號與真實姓名對照證單及詮昕科技股份有限公司97年4
    月21日、5 月6 日、12月11日濫用藥物尿液檢驗報告（報告
    編號：00000000、00000000、7B290076）各1 紙附卷可稽，
    又扣案之殘渣袋1 只，經檢驗後呈嗎啡、海洛因反應，亦有
    彰化縣警察局員林分局查獲涉嫌毒品危害防制條例毒品初步
    檢驗報告單（見97年度毒偵字第1604號卷第11頁）在卷為憑
    ；此外，復有被告所有供其施用毒品所用注射針筒6 支、塑
    膠鏟管1 支、美娜水1 支及空包裝袋4 只扣案可佐，足認被
    告自白與事實相符，本件事證明確，被告犯行洵堪認定。
三、按海洛因、甲基安非他命為毒品危害防制條例第2 條第2 項
    第1 、2 款所稱之第一、二級毒品，不得施用、持有。次按
    ，毒品危害防制條例於92年7 月9 日修正公布，自93年1 月
    9 日施行，其中第20條、第23條將施用毒品之刑事處遇程序
    ，區分為「初犯」及「5 年內再犯」、「5 年後再犯」。依
    其立法理由之說明：「初犯」，經觀察、勒戒或強制戒治後
    ，應為不起訴處分或不付審理之裁定；經觀察、勒戒或強制
    戒治執行完畢釋放後，「5 年內再犯」者，因其再犯率甚高
    ，原實施之觀察、勒戒及強制戒治既已無法收其實效，爰依
    法追訴或裁定交付審理。至於經觀察、勒戒或強制戒治執行
    完畢釋放後，「5 年後再犯」者，前所實施之觀察、勒戒或
    強制戒治已足以遮斷其施用毒品之毒癮，為期自新及協助其
    斷除毒癮，仍適用「初犯」規定，先經觀察、勒戒或強制戒
    治之程序。從而依修正後之規定，僅限於「初犯」及「5 年
    後再犯」二種情形，始應先經觀察、勒戒或強制戒治程序。
    倘被告於5 年內已再犯，經依法追訴處罰，縱其第三次（或
    第三次以上）再度施用毒品之時間，在初犯經觀察、勒戒或
    強制戒治執行完畢釋放5 年以後，已不合於「5 年後再犯」
    之規定，且因已於「5 年內再犯」，顯見其再犯率甚高，原
    實施觀察、勒戒或強制戒治，已無法收其實效，即應依該條
    例第10條處罰。至於第三次（或第三次以上）施用毒品之時
    間，是否宜有期間限制？以多久為適宜？則分屬刑事政策、
    專門醫學之範圍，非審判機關所能決定，有待循立法途徑解
    決（最高法院95年5 月9 日95年度第7 次刑事庭會議及97年
    9 月9 日97年度第5 次刑事庭會議決議參照）。本件被告前
    因施用第一、二級毒品案件，經本院於88年3 月18日，以88
    年度毒聲字第1208號裁定送勒戒處所觀察、勒戒後，因有繼
    續施用毒品之傾向，再經本院於同年4 月15日，以88年度毒
    聲字第1595號裁定令入戒治處所施以強制戒治，再經本院於
    同年8 月25日，以88年度毒聲字第3604號裁定停止戒治，所
    餘期間交付保護管束，於89年4 月14日保護管束期滿未經撤
    銷，視為強制戒治執行完畢，並由臺灣彰化地方法院檢察署
    檢察官於89年5 月8 日，以89年度戒毒偵字第507 、508 號
    為不起訴處分確定；復於上開強制戒治執行完畢5 年內，因
    施用第一、二級毒品案件，經本院於94年2 月22日，以93年
    度訴字第1153號各判處有期徒刑10月、5 月，應執行有期徒
    刑1 年2 月確定等情，有臺灣高等法院被告前案紀錄表及臺
    灣彰化地方法院檢察署刑案資料查註紀錄表各1 份在卷足憑
    ；是被告本件施用第一級毒品海洛因、第二級毒品甲基安非
    他命之犯行，雖已逾前次強制戒治執行完畢後5 年之期間，
    然被告既曾於觀察勒戒執行完畢5 年內再犯，並經依法追訴
    處罰，初已不合於條文所定「5 年後再犯」之要件，即與毒
    品危害防制條例第20條第3 項所定適用初犯之規定不符，揆
    諸首揭決議意旨，本件被告已於「5 年內再犯」，顯見其再
    犯率甚高，無論其「5 年內再犯」之時點係於上開修法前或
    後，亦無論其後各次施用毒品之犯行，是否已逾前次觀察勒
    戒或強制戒治執行完畢後5 年，均毋須再重新施予觀察、勒
    戒或強制戒治之處遇程序，而應依毒品危害防制條第23條第
    2 項規定，逕予訴追處罰。綜上所述，本件犯罪事證明確，
    被告前開犯行洵堪認定，應予依法論科。
四、又不同吸毒族群及不同毒品種類，可能有不同的施用方式，
    包括以燒烤、注射及加入香煙中吸食等方式施用，施用後在
    人體有不同的吸收、分佈、代謝及排泄之比率和時程。一般
    以靜脈注射方式給藥時為直接進入全身循環系統；以鼻吸或
    煙吸方式吸食時需經油鼻黏膜或肺泡吸收後再進入循環系統
    。若將海洛因與甲基安非他命混合置於玻璃球中以燒烤方式
    吸食，於施用者之尿液中應可檢出嗎啡、甲基安非他命之陽
    性反應，有行政院衛生署管制藥品管理局93年9 月6 日管檢
    字第0930008112號函文可資參考。另有關不同類毒品之施用
    方式，依據Yun Meng等人發表Inhalation Studies with
    Drugs of Abuse於National Institute on Drug Abuse的網
    站記述，海洛因與安非他命兩種毒品可以口服、鼻吸、煙吸
    或注射等方式施用。依Disposition of Toxic Drugs and
    Chemicals in Man第5 版，安非他命常以口服、靜脈注射方
    式濫用，甲基安非他命亦可注射方式濫用，而海洛因可以靜
    脈注射、皮下注射或鼻吸方式濫用，行政院衛生署管制藥品
    管理局亦曾於93年2 月9 日管宣字第0930001092號函文中說
    明，甲基安非他命可以口服、鼻吸、煙吸或注射等方式施用
    均有上開文獻及函文可佐。是以，海洛因與甲基安非他命確
    實可以同一方式，諸如摻水以針筒注射體內、置於玻璃球吸
    食器，以燒烤吸食煙霧、或摻入香煙中點燃吸食等方式同時
    施用，起訴書認被告於上開犯罪事實(三)之犯行，係以海洛因
    及甲基安非他命摻水用針筒注射體內之方式，混合施用第一
    級毒品海洛因、第二級毒品甲基安非他命1 次乙節，核與被
    告自白情節相符，堪信為真實。
五、核被告所為，就犯罪事實(一)、(二)部分，各係犯毒品危害防制
    條例第10條第1 項施用第一級毒品罪；就犯罪事實(三)部分，
    係犯同條例第10條第1 項施用第一級毒品罪、同條第2 項施
    用第二級毒品罪。其持有第一級毒品海洛因及第二級毒品甲
    基安非他命之低度行為，分別應為施用之高度行為所吸收，
    均不另論罪。被告上開犯罪事實(三)之犯行，係以一行為同時
    施用第一級、第二級毒品，為想像競合犯，依刑法第55條之
    規定，應從一重之施用第一級毒品罪處斷（最高法院97年度
    臺上字第1895、2434號判決意旨參照）。被告所犯上開三罪
    ，犯意各別，應予分論併罰。又被告前因施用第一、二級毒
    品案件，經本院於94年2 月22日，以93年度訴字第1153號各
    判處有期徒刑10月、5 月，應執行有期徒刑1 年2 月確定；
    又因施用第一、二級毒品案件，經本院於95年4 月11日，以
    95年度訴字第261 號各判處有期徒刑1 年、7 月，應執行有
    期徒刑1 年5 月確定，與上開罪刑接續執行；嗣於96年4 月
    25日縮短刑期假釋，於假釋中再因中華民國96年罪犯減刑條
    例視為已減其宣告刑，並於96年7 月16日執行完畢等情，亦
    有上開前案紀錄表在卷可按，其於有期徒刑執行完畢後5 年
    內，故意再犯本件有期徒刑以上之罪，均為累犯，應依刑法
    第47條第1 項之規定，各加重其刑。再按，刑法第62條所謂
    「發覺」，固非以有偵查犯罪職權之機關或人員確知其人犯
    罪無誤為必要，而於對其發生嫌疑時，即得謂為已發覺；但
    此項對犯人之嫌疑，仍須有確切之根據得為合理之可疑者，
    始足當之，若單純主觀上之懷疑，要不得謂已發生嫌疑（最
    高法院72年度臺上字第641 號判例意旨參照）。本件被告上
    開犯罪事實(二)之犯行，乃被告在有偵查犯罪職權之機關或個
    人發覺其犯罪前，自動向其盤查之警員自首其施用第一級毒
    品之犯行，而為警盤查時並無跡象顯示被告有施用毒品之情
    形，嗣並同意隨同員警前往警局接受尿液檢驗，此有彰化縣
    警察局員林分局刑事案件報告書及被告於97年4 月20日之調
    查筆錄、本院電話記錄表各1 份（見97年度毒偵字第2298號
    卷第1 、4 、5 頁、本院98年度訴字第612 卷第41頁）附卷
    可憑，足認被告確係在警員未發現有確切之根據得為合理之
    懷疑前，即主動供述其施用第一級毒品，此部份之犯行自屬
    符合自首之要件無誤，爰依刑法第62條前段之規定，予以減
    輕其刑，並依刑法第71條第1 項之規定，先加後減之。爰審
    酌被告前有多次施用毒品前科，竟仍無視於毒品對於自身健
    康之戕害及國家對於杜絕毒品犯罪之禁令，一犯再犯，顯見
    上開刑罰實難收警惕之效，自不宜輕縱，應予嚴懲，惟斟酌
    修正後刑法刪除連續犯之規定，即採一罪一罰之刑事政策，
    為避免刑罰輕重失衡，及考量被告施用毒品僅戕害己身，犯
    後均坦承犯行，態度良好等一切情狀，分別量處如主文所示
    之刑，並定其應執行之刑。末按，扣案之殘渣袋1 只，經檢
    驗後含有第一級毒品海洛因成分殘留，有前揭檢驗報告單附
    卷可稽，因上開殘渣袋與該管制毒品在物理上無法析離，爰
    依毒品危害防制條例第18條第1 項前段之規定，不問屬於犯
    人與否，沒收銷燬之；至其餘扣案物品，業據被告於檢察官
    偵查中，表明拋棄其所有之意思（見97年度毒偵字第4503號
    第25頁），已非屬被告所有之物，本院爰不予以諭知沒收。
據上論斷，應依刑事訴訟法第273 條之1 第1 項、第299 條第1
項前段，毒品危害防制條例第10條第1 項、第2 項、第18條第1
項前段，刑法第11條、第55條、第47條第1 項、第62條前段、第
51條第5 款，判決如主文。
中    華    民    國    98    年    4     月    28    日
                  刑事第三庭          法  官  戰諭威
以上正本證明與原本無異。
如不服本判決應於收受判決後10日內向本院提出上訴書狀，並應
敘述具體理由；其未敘述上訴理由者，應於上訴期間屆滿後20日
內向本院補提理由書 (均須按他造當事人之人數附繕本)「 切勿
逕送上級法院」。
中    華    民    國    98    年    4     月    28    日
                                      書記官  陳佳宏
附錄本案論罪科刑法條：
毒品危害防制條例第10條
施用第一級毒品者，處6 月以上5 年以下有期徒刑。
施用第二級毒品者，處3 年以下有期徒刑。


司法院資訊處製作；財團法人民間司法改革基金會備份。
